【裁判字號】    97,自,14
【裁判日期】    970820
【裁判案由】    業務侵占
【裁判全文】
臺灣高雄地方法院刑事判決                97年度自字第14號
自  訴  人  甲○○
自訴代理人  李慶榮律師
            孫守濂律師
            許泓琮律師
被      告  丙○○
            乙○○原名王毓君.
上列被告因業務侵占案件，經自訴人提起自訴，本院判決如下：
    主  文
丙○○犯業務侵占罪，處有期徒刑柒月。
乙○○無罪。
    事  實
一、丙○○自民國94年11月間起擔任民生不動產企業社之負責人
    ，從事不動產之仲介、買賣及代標法拍屋之業務，為從事業
    務之人，緣甲○○因結婚欲購屋，遂於96年6 月16日委託該
    企業社代為標購坐落高雄市○鎮區○○街118 號之法拍屋，
    因所需價金為新台幣（下同）153 萬元，故由不知情之民生
    不動產企業社業務員乙○○於96年6 月16日向甲○○預收1
    萬元定金，乙○○隨即轉交予丙○○，甲○○另於同年月20
    日再交付現金70萬元予丙○○收受，其餘不足資金則由自訴
    人之女友陳淑娟委託民生不動產企業社，分別以陳淑娟、甲○○之名義代為向渣打國際商業銀行股份有限公司（下稱渣
    打銀行）辦理信用貸款50萬元、32萬元，於96年7 月4 日經
    該行核貸放款共82萬元，並由丙○○取得該筆貸款，依此丙○○總計向甲○○收取153 萬元。嗣於96年7 月5 日，丙○○代理民生不動產企業社與甲○○簽訂專任委託標購房地契
    約書，並隨即代甲○○前往臺灣高雄地方法院標購上開法拍
    屋，因未得標，本應即返還前開現款153 萬元予甲○○，詎
    其基於意圖為自己不法所有之犯意，遲不歸還並於97年3 月
    間某日，將該筆款項以變易持有為所有之意思私自挪為己用
    出借予他人，而侵占入己。嗣因丙○○遲不歸還該筆款項，
    且經甲○○於97年3 月14日以高雄地方法院郵局第794 號存
    證信函對其為催告，亦仍置之不理，始知受騙。
二、案經甲○○委任律師提起自訴。
    理  由
甲、程序部分（證據能力之審認）：
一、按刑事訴訟法第159 條之4 規定，除前三條之情形外，下列
    文書亦得為證據「一除顯有不可信之情況外，公務員職務上
    製作之紀錄文書、證明文書。二除顯有不可信之情況外，從
    事業務之人於業務上或通常業務過程所須製作之紀錄文書、
    證明文書。三除前二款之情形外，其他於可信之特別情況下
    所製作之文書。」此係因公務員職務上製作之紀錄文書或證
    明文書，係公務員依職權所為，與其責任、信譽攸關，若有
    錯誤、虛偽，公務員可能因此擔負刑事及行政責任，且該等
    文書經常處於可能受公開檢查之狀態，其正確性及真實之保
    障極高，是除非有顯不可信之情況外，上開公務文書應具有
    證據能力。本件全虹不動產企業社之登記及負責人歷次變更
    異動資料核屬公務員職務上製作之紀錄文書，與上揭文書之
    要件並無不合，且查無顯不可信之情況，揆諸上開說明上開
    文書應具有證據能力。
二、次按被告以外之人於審判外之陳述，雖不符刑事訴訟法第15
    9 條之1 至第159 條之4 之規定，而經當事人於審判程序同
    意作為證據，法院審酌該言詞或書面陳述作成時之情況，認
    為適當者，亦得為證據；當事人、代理人或辯護人於法院調
    查證據時，知有同法第159 條第1 項不得為證據之情形，而
    未於言詞辯論終結前聲明異議者，視為有前項之同意，同法
    第159 條之5 已明揭其旨。本院用以認定本件被告犯罪事實
    存否之被告以外之人於審判外之言詞及書面陳述（詳後述）
    ，雖為傳聞證據，然經自訴人及被告於本院審判時，均同意
    作為證據（見本院卷第79、80頁），另本院審酌其等事證作
    成時之情況，均無何不適當之情形，是依上開規定均得作為
    證據，合先敘明。至被告丙○○於97年5 月6 日本院準備程
    序中所爭執自訴人提出之高雄市不動產仲介經紀商業同業公
    會之網頁資料、高雄市政府營利事業登記資料查詢、民生不
    動產企業社現況照片、蘋果日報節本、壹蘋果網絡新聞、社
    團法人臺灣消費者保護協會消保雙月刊等書證（見本院卷第
    79、80頁），因均未經本院採為本件認定被告犯罪事實之憑
    據，爰無就此等事證有無證據能力乙節，為進一步審究之必
    要，附此敘明。
乙、實體部分
壹、有罪部分：
一、上開事實，業據被告丙○○於本院審理時坦承不諱，核與同
    案被告乙○○於本院訊問時之供述情節相符，並有預收款憑
    證影本、收據影本、專任委託標購房地契約書影本、渣打銀
    行放款通知函影本、高雄地方法院郵局第794 號存證信函影
    本影本、渣打銀行取款憑條影本2 紙、高雄市政府建設局97
    年5 月14日函暨附件等在卷可稽（見本院卷(一)第6 至10頁、
    第31頁、第52至55頁、第89至114 頁）。是被告丙○○之自
    白核與事實相符，堪以採信。故本件事證已臻明確，被告丙○○之犯行堪以認定，應予依法論科。
二、被告丙○○係民生不動產企業社之負責人，從事不動產之仲
    介、買賣及代標法拍屋之業務，為從事業務之人，其將因受
    自訴人委託標購房屋而收受並保管之現款私自挪用，侵占入
    己，核被告丙○○所為，係犯刑法第336 條第2 項之業務侵
    占罪。爰審酌被告丙○○身為代標法拍屋之專業人員，竟萌
    生歹念，違背客戶對其專業上之信任，侵占代客戶保管之現
    款共153 萬元，對自訴人所生損害非輕，且迄今未與自訴人
    達成和解，賠償自訴人之損失，惟念其除本件犯行外尚無其
    他前科紀錄，有臺灣高等法院被告前案紀錄表1 份在卷可考
    ，素行尚佳，以及犯後坦承犯行，態度良好等一切情狀，量
    處如主文所示之刑。
貳、無罪部分：
一、自訴意旨另略以：被告乙○○係任職於民生不動產企業社擔
    任業務員，緣自訴人甲○○因結婚欲購屋，遂於96年6 月16
    日委託民生不動產企業社代為標購坐落高雄市○鎮區○○街
    118 號之法拍屋，因所需價金為153 萬元，故由被告乙○○
    於96年6 月16日向自訴人預收1 萬元定金，自訴人另於同年
    月20日再交付現金70萬元予被告乙○○、丙○○收受，其餘
    不足資金則由自訴人之女友陳淑娟委託民生不動產企業社，
    分別以陳淑娟、自訴人之名義代為向渣打銀行辦理信用貸款
    50萬元、32萬元，於96年7 月4 日經該行核貸放款共82萬元
    ，並由被告丙○○取得該筆貸款，依此被告乙○○、丙○○
    總計向自訴人收取153 萬元。嗣於96年7 月5 日，被告丙○○代表民生不動產企業社代自訴人前往臺灣高雄地方法院標
    購上開法拍屋，因未得標，本應即返還前開現款153 萬元予
    自訴人，詎被告乙○○與被告丙○○共同基於意圖為自己不
    法所有之犯意聯絡，於97年3 月間某日，將該筆款項以變易
    持有為所有之意思，私自挪用殆盡而據為己有。因認被告乙○○與被告丙○○共犯刑法第336 條第2 項之業務侵占罪嫌
    云云。
二、惟按犯罪事實應依證據認定之，無證據不得認定其犯罪事實
    ；又不能證明被告犯罪者，即應諭知無罪之判決，刑事訴訟
    法第154 條第2 項、第301 條第1 項分別定有明文。又按刑
    事訴訟上證明之資料，無論其為直接或間接證據，均須達於
    通常一般之人均不致有所懷疑，而得確信其為真實之程度，
    始得據為有罪之認定，若其關於被告是否犯罪之證明未能達
    此程度，而有合理懷疑之存在，致使無從形成有罪之確信，
    根據「罪證有疑，利於被告」之證據法則，即不得遽為不利
    被告之認定；其以情況證據（即間接證據）斷罪時，尤須基
    於該證據在直接關係上所可證明之他項情況事實，本乎推理
    作用足以確證被告有罪，方為合法，不得徒憑主觀上之推想
    ，將一般經驗上有利被告之其他合理情況逕予排除，最高法
    院76年台上字第4986號、32年度上字67號判例意旨可資參照
    。
三、自訴人認被告乙○○亦涉有本件業務侵占罪嫌，無非係以由
    被告乙○○簽名之預收款憑證觀之，可證被告乙○○亦有經
    手自訴人所交付之款項，及依全虹不動產企業社負責人歷次
    變更異動資料所載可知被告乙○○曾擔任民生不動產企業社
    之負責人，並非單純受僱，為其主要論據。惟訊據被告乙○○固坦承有經手自訴人所交付之1 萬元定金，及於自訴人前
    往民生不動產企業社交付70萬元現款時在場，並有協助自訴
    人向渣打銀行辦理貸款之事實，惟堅詞否認有何與被告丙○○共同業務侵占之犯行，並辯稱：伊僅是代收，之後錢便交
    給公司，錢沒有在伊那裡，亦未侵占等語。
四、經查：
  (一)被告乙○○在民生不動產企業社擔任業務員，且於96年6 月
    16日曾向自訴人預收1 萬元定金，自訴人另於同年月20日再
    交付現金70萬元予同案被告丙○○收受時，被告乙○○亦在
    場，嗣自訴人之女友陳淑娟又委託民生不動產企業社，在被
    告乙○○之居中協助下，分別以陳淑娟、自訴人之名義代為
    向渣打銀行辦理信用貸款50萬元、32萬元，而於96年7 月4
    日經該行核貸放款共82萬元，並由丙○○取得該筆貸款，依
    此丙○○總計向自訴人收取153 萬元等事實，業據被告乙○○於本院審理中供承明確，核與同案被告丙○○於本院審理
    中之供述相符（見本院卷(二)第25至29頁），另有前揭預收款
    憑證影本、收據影本、專任委託標購房地契約書影本、渣打
    銀行放款通知函影本、取款憑條影本2 紙等在卷可證，且經
    本院於97年6 月19日準備程序中列為不爭執事項，有該次筆
    錄附卷可考。是上開事實，足堪認定，合先敘明。
  (二)又按刑法上之共同正犯，以有意思之聯絡，行為之分擔為要
    件，若於他人之犯罪，既無聯絡之意思，又無分擔實施之行
    為，即不得以共犯論，最高法院18年上字第673 號判例意旨
    參照。查被告乙○○對於同案被告丙○○前揭之業務侵占犯
    行，與其並無犯意聯絡及行為分擔乙節，業據被告乙○○於
    本院審理時供述：伊在民生不動產企業社擔任業務，負責介
    紹房子給客人，收取之款項代收後就轉交給公司，1 萬元部
    分是自訴人交給伊，收取後便轉交給公司；70萬元部分自訴
    人不是交給伊，是交給丙○○，伊僅在現場惟未經手；伊不
    清楚丙○○向自訴人所收款項之下落，僅知道丙○○沒有還
    錢，但一直有在談，公司財務均由丙○○處理等語明確（見
    本院卷(二)第25至27頁），核與證人即同案被告丙○○於本院
    審理時供稱：公司財務均由伊處理，乙○○並未經手，伊先
    後收到自訴人71萬元、82萬元之現金均放在身上，之後伊私
    自挪用該筆款項之事乙○○並不知情，伊挪用該筆款項出借
    友人胡志清，但乙○○並不認識胡志清等語相符（見本院卷
    (二)第27至29頁），且觀之卷附專任委託標購房地契約書所載
    ，可見與自訴人立約之人係同案被告丙○○，復參以自訴人
    所交付之標購款絕大多數均交付予丙○○，被告乙○○經手
    之款項部分僅其中1 萬元之定金，足徵主導本件自訴人委託
    標購法拍屋案之人係同案被告丙○○而非被告乙○○甚明，
    被告乙○○前開所辯與上揭事證所示核無不符，是其辯詞殊
    非全然無據。
  (三)至自訴人所提出由被告乙○○簽名之預收款憑證，至多僅能
    證明被告乙○○有經手自訴人所交付1 萬元款項之事實，然
    尚無從僅憑此及自訴人事後無法自同案被告丙○○處取回15
    3 萬元乙節，即逕推論被告乙○○亦有參與本件業務侵占之
    犯行；又依卷附全虹不動產企業社之負責人歷次變更異動資
    料所載，固可證被告乙○○自96年7 月2 日起至同年11月7
    日止確曾為民生不動產企業社之登記負責人，惟就此訊之同
    案被告丙○○於本院審理中供稱：有時候公司運作不順，伊
    會借乙○○或弟弟彭德鈞等人之名義登記，乙○○僅是掛名
    之負責人，並無實際參與民生不動產企業社之經營等語明確
    （見本院卷(二)第28、29頁），是被告乙○○是否有實際參與
    民生不動產企業社經營殊非無疑，又況縱認被告乙○○有實
    際參與該社之經營，亦非可依此遽推認其對於同案被告丙○○前開業務侵占犯行明知並參與該犯行，從而，自訴人所舉
    前揭事證均無法令本院就被告乙○○與同案被告丙○○關於
    上開犯行有犯意聯絡及行為分擔乙節形成毫無合理懷疑程度
    之心證，自難遽以業務侵占之罪名相繩。
五、綜上所述，依上開調查所得證據尚不足以證明被告乙○○確
    有前開自訴人所指訴之犯行。此外，復查無其他積極證據足
    資證明被告乙○○有上述之犯行。揆諸前開說明，不能證明
    其犯罪，應依法為無罪之諭知。
據上論斷，應依刑事訴訟法第299 條第1 項前段、第301 條第1
項，刑法第336 條第2 項，刑法施行法第1條之1，判決如主文。
中    華    民    國    97    年     8    月    20    日
                  刑事第四庭  審判長法  官  陳  箐
                                    法  官  王參和
                                    法  官  鄭凱文
以上正本證明與原本無異。
如不服本判決應於收受本判決後10日內向本院提出上訴書狀，並
應敘述具體理由，如未敘述上訴理由者，應於上訴期間屆滿後20
日內補提理由書狀於本院（均須按他造當事人之人數附繕本）「
切勿逕送上級法院」。
                                    書記官  蕭家玲
中    華    民    國    97    年    8     月    21    日
附錄本案論罪科刑法條全文：
刑法第336條第2項
對於業務上所持有之物，犯前條第1 項之罪者，處6 月以上5 年
以下有期徒刑，得併科3 千元以下罰金。


司法院資訊處製作；財團法人民間司法改革基金會備份。
